臺北高等行政法院判決
　　　　　　　　　　　　　　　　　　 95年度訴字第01276號
　　　　　　　　　　　　　　　.
原　　　告　甲○○
訴訟代理人　景熙焱　律師
複　代理人　胡美慧　律師
被　　　告　財政部臺北市國稅局
代　表　人　許虞哲（局長）
訴訟代理人　乙○○
上列當事人間因贈與稅事件，原告不服財政部中華民國95年3月
10日台財訴字第09500057560號訴願決定，提起行政訴訟。本院
判決如下：
　　主  文
原告之訴駁回。
訴訟費用由原告負擔。
　　事  實
一、事實概要：
    財政部臺灣省北區國稅局查核訴外人李石虎90年及91年間領
    取鉅額土地徵收補償費案時，查得原告將其自李石虎取得所
    屬土地持分之徵收補償費新台幣（下同）68,631,192元，其
    中28,617,080元透過蔡江玉霞、施璇珍及其媳吳曉梅等3人
    轉存入其子女李逸寧、李明維、李君敏及留存媳吳曉梅帳戶
    ，原告於93年5月3日向被告申報贈與稅，經被告依財政部臺
    灣省北區國稅局查核之案關資料審理結果，乃依遺產及贈與
    稅法第4條第2項規定核定原告90年度贈與總額為
    28,617,080元、贈與淨額為27,617,080元、應納稅額為
    7,424,807元，並依同法第44條規定按應納稅額加處1倍之罰
    鍰7,424,807元。原告對罰鍰項目不服，申請復查，未獲變
    更，提起訴願，亦遭駁回，遂向本院提起本件行政訴訟。
二、兩造聲明：
　　(一)原告聲明：
      1.訴願決定、復查決定及原處分均撤銷。
      2.訴訟費用由被告負擔。
　　(二)被告聲明：
      1.駁回原告之訴。
      2.訴訟費用由原告負擔。
三、兩造爭點：
    本件被告依遺產及贈與稅法第44條規定，按原告應納稅額加
    處1 倍之罰鍰7,424,807 元，是否有據？
四、兩造陳述：
　　(一)原告主張：
      1.系爭款項7,607,440 元原為其女李逸寧之國外之手術醫
        療費用。而所謂「贈與」依遺產及贈與稅法第4 條之定
        義係指財產所有人以自已之財產無償給予他人，經他人
        允受而生效之行為，此與民法406 條規定之內容一致，
        贈與所稱之「無償」係指無法律上之義務，至於因法律
        上義務之給付，尚難論為「贈與」。民法第1114條規定
        ，直系血親相互互負扶養之義務；另同法1119條規定，
        扶養之程序應按扶養權利者之需要，與負扶養義務者之
        經濟能力及身分定之。原告與李逸寧為父女，醫療照顧
        本係扶養之一部分，系爭款項7,607,440 ，係盡法律上
        之義務，並非「贈與」。
      2.原告匯付李明維之9,309,640元是交換1/2之房屋所有權
        ，以利原告及妻時常出國赴美探視兒子，並非贈與，此
        亦有李明維之宣誓書可證。
      3.原告匯付李君敏之10,700,000元，係為替李明道在上海
        購置房屋，雖符合遺產及贈與稅法第條第3款規定，而
        屬贈與並應徵贈與稅，惟原告既已主動繳交，被告再予
        處罰顯非合法。
      4.違反行政法上義務之行為非出於故意或過失者，不予處
        罰，故除非被告能證明原告確有逃漏稅之故意或過失，
        否則縱被告得要求原告補稅尚不得逕予處罰，且其裁罰
        日（94年6月27日）距行為時已逾3年，已不得再為處罰
        。按遺產及贈與稅法第5條第3款規定，以自已之資金無
        償為他人購置財產者，其資金。但該財產為不動產者，
        其不動產。將此種行為認定為「視同贈與」按「以贈與
        論課稅案件，稽徵機關應先通知納稅人於10日內申報」
        （財政部76年5月6日台財稅第7571716號函）再「以贈
        與論課稅案應通知當事人限期補報未補報者應依法處罰
        」（財政部83年6月8日台財稅第831596589號函）本件
        稽徵機關縱將之認定「視同贈與」亦應先經通知原告補
        納稅款，被告並未對原告為任何通知，而是原告於93年
        5月3日主動向被告辦理申報，並於94年5月3日限繳納期
        限（94年10月10日止）前繳納完畢，被告仍執意課罰，
        並無理由云云。
      5.提出核定通知書、繳款書、原處分書、復查決定書及訴
        願決定書、李逸寧89、90年在義大利申報之所得資料、
        李明道名下於上海之房屋權狀等件影本為證。
　　(二)被告主張：
      1.本稅部分：
        (1)本件原告自訴外人李石虎君取得所有土地持分之徵收
          補償費，其中28,617,080元透過蔡江玉霞、施璇珍及
          其媳吳曉梅等3 人轉存入其子女李逸寧、李明維、李
          君敏及留存其媳吳曉梅帳戶，經財政部臺灣省北區國
          稅局查獲，有該局調查報告附原處分卷可參，且亦由
          原告於93年5 月3 日據此事實向被告申報贈與稅有案
          ，參照改制前行政法院62年度判字第127 號判例意旨
          ，動產所有權之歸屬，原以占有為要件，系爭存款既
          存入原告之子女及媳帳戶，則彼等就系爭款項即享有
          經濟上之處分權，得以占有支配帳戶內之存款，自屬
          存款名義人所有，不能指為原告所有。是被告依遺產
          及贈與稅法第3 條第1 項、第4 條第2 項規定，認定
          為原告之贈與，經核並無不妥。
        (2)原告雖訴稱系爭款項7,607,440 原為其女國外之手術
          醫療費用乙節，惟並未提示相關手術醫療證明及費用
          支付之資金流程證明；至所稱其子李明維因收入有限
          ，旅居美國無力購屋而賃屋居住，故匯款委託代為購
          置房地產，另匯給李敏君10,700,000元亦同，並非贈
          與等情，惟並未提示相關資金流程等事證，空言主張
          ，所訴委無足採。
      2.罰鍰部分：
        (1)稅捐稽徵法第48條之1自動補報補繳免罰之規定，以
          未經檢舉及未經稽徵機關或財政部指定之調查人員進
          行調查為要件，故違章漏稅案件，經有權處理機關主
          動察覺或查獲者，即無該免罰規定之適用。原告涉嫌
          違章逃漏贈與稅情事，原告在北區國稅局進行調查日
          期（92年2月18日）暨財政部准該局向金融機構調查
          李君等人之資金流程資料之日期（92年8月14日）之
          後，遲至93年5月3日始補報，即非屬「在未經稽徵機
          關進行調查前，申請人自動提出補報」之案件，自無
          財政部69年2月29日台財稅第31747號函釋免罰規定之
          適用，亦無稅捐稽徵法第48條之1第1項自動補報補繳
          免罰規定之適用。
        (2)本件原告係將存款28,617,080元透過蔡江玉霞、施璇
          珍及其媳吳曉梅等3 人轉存入其子女李逸寧、李明維
          、李君敏及留存其媳吳曉梅帳戶，應屬遺產及贈與稅
          法第4 條所規定之贈與，非屬原告主張之遺產及贈與
          稅法第5 條第3 款所規定之「視同贈與」，自無財政
          部76年5 月6 日臺財稅第75671716號函釋略以，依遺
          產及贈與稅法第5 條規定，以贈與論課徵贈與稅之案
          件，稽徵機關應先通知當事人於收到通知後10日內申
          報，如逾限仍未申報，依同法第44條規定處罰等語所
          規定「應先通知當事人於收到通知後10日內申報，如
          逾限仍未申報，依同法第44條規定處罰。」之適用，
          是原告所訴仍難謂為有理由等語。
    理  由
一、原告起訴時，被告之代表人為張盛和，嗣已變更為許虞哲，
    並由許虞哲聲明承受訴訟，有其提出之聲明承受訴訟狀附卷
    可稽，核無不合，應予准許，合先敘明。
二、按「凡經常居住中華民國境內之中華民國國民，就其在中華
    民國境內或境外之財產為贈與者，應依本法規定，課徵贈與
    稅。」；「本法稱財產，指動產、不動產及其他一切有財產
    價值之權利。本法稱贈與，指財產所有人以自己之財產無償
    給予他人，經他人允受而生效力之行為。」；「除第20條所
    規定之贈與外，贈與人在1年內贈與他人之財產總值超過贈
    與稅免稅額時，應於超過免稅額之贈與行為發生後30日內，
    向主管稽徵機關依本法規定辦理贈與稅申報。」；「納稅義
    務人違反笫23條或第24條之規定，未依限辦理遺產稅或贈與
    稅申報者，按核定應納稅額加處1 倍至2 倍之罰鍰；…」，
    遺產及贈與稅法第3 條第1 項、第4 條第1 項、第2 項、第
    24條第1 項及第44條前段各定有明文。又財政部69年2 月29
    日台財稅第31747 號函釋略以，納稅義務人未依法辦理遺產
    稅或贈與稅之申報，如在未經檢舉及未經稽徵機關或本部指
    定之調查人員進行調查前，納稅義務人自動提出補報者，准
    依稅捐稽徵法第48條之1 自動補報免罰之規定辦理等語；另
    財政部69年6 月30日台財稅第35179 號函釋略以，依稅捐稽
    徵法第48條之1 規定，納稅義務人自動向稅捐稽徵機關補報
    並補繳所漏稅款，免按各稅法有關漏報、短報之處罰規定辦
    理者，係以未經檢舉及未經稽徵機關或財政部指定之調查人
    員進行調查之案件為限。所稱「未經檢舉」，應指未經他人
    向稅捐稽徵機關或其他職司調查之機關檢舉而言。本案××
    電業有限公司67年度營利事業所得稅所漏稅額，業經他人於
    68 年8月27日向調查局台北市調查處檢舉，而於同年10月1
    日始由該公司向貴局補報並補繳稅款，自與上開法條規定不
    合等語。該等函釋核與相關法規，並無不合。再者，「動產
    所有權之歸屬，原以占有為要件，此項存款既係被繼承人之
    名義存入，其物權為存款人所有，在未提領以前，不能指為
    他人所有，否則權利義務之主體無從確定，物權陷於紊亂。
    …」，改制前行政法院62年度判字第127 號判例可資參照。
三、財政部臺灣省北區國稅局查核訴外人李石虎90年及91年間領
    取鉅額土地徵收補償費案時，查得原告將其自李石虎取得所
    屬土地持分之徵收補償費68,631,192元，其中28,617,080元
    透過蔡江玉霞、施璇珍及其媳吳曉梅等3人轉存入其子女李
    逸寧、李明維、李君敏及留存媳吳曉梅帳戶，原告於93年5
    月3日向被告申報贈與稅，經被告依財政部臺灣省北區國稅
    局查核之案關資料審理結果，乃依遺產及贈與稅法第4條第2
    項規定核定原告90年度贈與總額為28,617,080元、贈與淨額
    為27,617,080元、應納稅額為7,424,807元，並依同法第44
    條規定按應納稅額加處1倍之罰鍰7,424,807元。原告對罰鍰
    項目不服，申請復查，未獲變更，提起訴願，亦遭駁回等情
    ，為兩造所不爭，且有上開各該函文、原處分、復查決定書
    及訴願決定書等件影本附原處分及訴願機關卷可稽。
四、原告主張系爭款項7,607,440 元，為其女李逸寧之國外之手
    術醫療費用，係盡法律上之義務，並非「贈與」；匯付李明
    維之9,309,640 元，是交換1/2 之房屋所有權，並非贈與；
    匯付李君敏之10,700,000元，係為替李明道在上海購置房屋
    ，雖符合遺產及贈與稅法第條第3 款規定，而屬贈與並應徵
    贈與稅，惟原告既已主動繳交，被告再予處罰顯非合法云云
    ，惟其主張為被告所否認。被告則稱原告在北區國稅局進行
    調查日期（92年2 月18日）暨財政部准該局向金融機構調查
    原告之資金流程資料之日期（92年8 月14日）之後，遲至93
    年5 月3 日始補報，即非屬「在未經稽徵機關進行調查前，
    申請人自動提出補報」之案件，自無財政部69年2 月29日台
    財稅第31747 號函釋免罰規定之適用，亦無稅捐稽徵法第48
    條之1第1項自動補報補繳免罰規定之適用；且本件應屬遺產
    及贈與稅法第4 條所規定之贈與，非屬同法第5 條第3 款所
    規定之「視同贈與」，亦無財政部76年5 月6 日臺財稅第
    75671716號函釋之適用等語，資為爭議。
五、本稅部分：
    原告主張其匯付子女之系爭款項並非贈與云云。惟查，原告
    自訴外人李石虎君取得所有土地持分之徵收補償費，其中
    28,617,080元透過蔡江玉霞、施璇珍及其媳吳曉梅等3 人轉
    存入其子女李逸寧、李明維、李君敏及留存其媳吳曉梅帳戶
    ，嗣經財政部臺灣省北區國稅局查獲等情，有該局調查報告
    附原處分卷可稽，且原告亦於93年5 月3 日據此事實向被告
    申報贈與稅在案，系爭存款既存入原告之子女及媳帳戶，則
    其等就系爭款項即享有處分權，得占有支配該款項，自屬該
    存款之所有人，不能再認為係原告所有；故被告依遺產及贈
    與稅法第3 條第1 項、第4 條第2 項等規定，核定本件係原
    告之贈與，於法並無不合。原告雖稱系爭7,607,440 元，原
    為其女李逸寧國外之手術醫療費用云云，惟並未提示相關手
    術醫療證明及費用支付之資金流程，以供查核；且所稱其子
    李明維因收入有限，旅居美國無力購屋而賃屋居住，故匯款
    委託代為購置房地產，另匯給李敏君10,700,000元亦同，並
    非贈與云云；惟所稱各情，並未提出確實之相關文件及資金
    流程房屋所有等證據資料。原告主張上情，均未舉證以實其
    說，所訴其匯付子女之系爭款項並非贈與云云，並不足採。
六、罰鍰部分：
    原告主張其匯付李君敏之10,700,000元，係遺產及贈與稅法
    第5 條第3 款所規定之「視同贈與」，且原告已主動繳交，
    被告再予處罰顯非合法云云。惟按「財產之移動，具有左
    列各款情形之一者，以贈與論，依本法規定，課徵贈與稅：
    一、在請求權時效內無償免除或承擔債務者，其免除或承擔
    之債務。二、以顯著不相當之代價，讓與財產、免除或承擔
    債務者，其差額部分。三、以自已之資金，無償為他人購置
    財產者，其資金。但該財產為不動產者，其不動產。四、因
    顯著不相當之代價，出資為他人購置財產者，其出資與代價
    之差額部分。五、限制行為能力人或無行為能力人所購置之
    財產，視為法定代理人或監護人之贈與。但能證明支付之款
    項屬於購買人所有者，不在此限。六、二親等以內親屬間財
    產之買賣。但能提出已支付價款之確實證明，且該已支付之
    價款非由出賣人貸與或提供擔保向他人借得者，不在此限。
    」，遺產及贈與稅法第5 條定有明文。經查，本件原告係將
    存款28,617,080元透過蔡江玉霞、施璇珍及其媳吳曉梅等3
    人轉存入其子女李逸寧、李明維、李君敏及留存其媳吳曉梅
    帳戶，核屬遺產及贈與稅法第4 條所規定之贈與，非屬遺產
    及贈與稅法第5 條第3 款所規定之「視同贈與」，自無財政
    部76 年5 月6 日臺財稅第75671716號函釋略以，依遺產及
    贈與稅法第5 條規定，以贈與論課徵贈與稅之案件，稽徵機
    關應先通知當事人於收到通知後10日內申報，如逾限仍未申
    報，依同法第44條規定處罰等語所規定「應先通知當事人於
    收到通知後10日內申報，如逾限仍未申報，依同法第44條規
    定處罰。」之適用。且按稅捐稽徵法第48條之1 自動補報補
    繳免罰之規定，以未經檢舉及未經稽徵機關或財政部指定之
    調查人員進行調查為要件，故違章漏稅案件，經有權處理機
    關主動察覺或查獲者，即無該免罰規定之適用。本件原告補
    償費移轉涉及贈與情事，為財政部臺灣省北區國稅局查核案
    關人李石虎領取鉅額土地徵收補償費資金流向時所併同查獲
    ，且該局係先於92年2 月18日以北區國稅審二字第09200022
    97號函通知李石虎提示相關資金流程，並於92年8 月4 日以
    北區國稅審二字第0920021966號函陳報財政部調查資金情事
    ，經財政部92年8 月14日台財稅字第0921602765號函准調查
    ，復由該局以92年11月11日北區國稅審二字第0920037495號
    函向相關銀行查調資金在案，有該等函文等資料影本附原處
    分卷可稽，而原告遲至93年5 月3 日始向被告申報贈與情事
    ，為原告所不否認；故本件原告逃漏贈與稅之違章行為，業
    經財政部臺灣省北區國稅局主動察覺並進行調查後，原告始
    向被告補申報，自無稅捐稽徵法第48條之1第1項自動補報補
    繳免罰規定之適用。原告主張其已主動繳交，被告再予處罰
    顯非合法云云，亦不足採。
七、從而，本件被告就原告所涉贈與稅之違章行為，依遺產及贈
    與稅法第44條規定，按原告應納稅額加處1 倍之罰鍰
    7,424,807 元，於法並無違誤。復查及訴願決定遞予維持，
    亦無不合。原告徒執前詞，訴請撤銷，為無理由，應予駁回
    。
據上論結，本件原告之訴為無理由，依行政訴訟法第98條第3項
前段，判決如主文。
中　　華　　民　　國　　96　　年　 　1　　月　 11  　 日
                       第五庭審判長法  官　張瓊文
                                   法  官  王碧芳
                                   法  官  蕭忠仁
上為正本係照原本作成。
如不服本判決，應於送達後20日內，向本院提出上訴狀並表明上
訴理由，如於本判決宣示後送達前提起上訴者，應於判決送達後
20日內補提上訴理由書（須按他造人數附繕本）。
中　　華　　民　　國　　96　　年　 　1　　月　 11  　 日
    　　  　　　　　　　    　     書記官  蕭純純
